【裁判字號】    99,國抗,1
【裁判日期】    991208
【裁判案由】    國家賠償（移轉管轄）
【裁判全文】
臺灣高等法院臺南分院民事裁定  99年度國抗字第1號
抗  告  人  游啟忠
相  對  人  教育部
法定代理人  吳清基
上列抗告人因與相對人間請求國家賠償事件，對於中華民國99年
10月21日臺灣嘉義地方法院所為99年度國字第4 號移轉管轄之裁
定，提起抗告，本院裁定如下：
    主  文
原裁定廢棄。
    理  由
一、抗告人抗告意旨略以：抗告人確因相對人之核准行為，遭國
    立中正大學停聘，原裁定所述已與卷證不符；且管轄權之有
    無，應依原告主張之事實，按諸法律關於管轄之規定而為認
    定，與其請求之是否成立無涉，最高法院亦著有65年臺抗字
    第162 號判例足參。抗告人主張之事實，為相對人違法核准
    停聘，侵害抗告人身心、名譽、薪資、年終獎金等權利，揆
    之民事訴訟法規定，原法院自有管轄權。次依最高法院56年
    臺抗字第369 號判例：「因侵權行為涉訟者，得由行為地之
    法院管轄，為民事訴訟法第15條第1 項所明定。所謂行為地
    ，凡為一部實行行為或其一部行為結果發生之地皆屬之。」
    意旨，臺北市中正區雖係相對人機關所在地，然經核准停聘
    行文至嘉義縣，造成住居在嘉義縣之抗告人身心名譽均嚴重
    受損，嘉義縣至少係侵權行為一部行為結果發生地。又違法
    停聘行為未經相對人核准行文至嘉義縣前，非侵權行為地，
    亦有最高法院97年度臺上字第2482號裁定：「…是本件侵權
    行為之發生，係以美商拜耳公司將上揭濃縮劑送至臺灣販售
    為前提，從而該濃縮劑尚未送至臺灣前，並無上訴人所主張
    之侵權行為可言。是以不論係侵權行為之行為地或結果發生
    地均在臺灣…」意旨足參，嘉義縣自為侵權行為地。乃原裁
    定竟認原法院無管轄權，而將本件移由臺灣臺北地方法院管
    轄，顯屬違法，爰依法抗告，求廢棄原裁定等語。
二、原裁定略以：「依教師法第14條第3 項規定，主管教育行政
    機關就學校報請對教師之解聘、停聘或不續聘之核准，其有
    使學校得對教師為解聘、停聘或不續聘行為之效果，性質上
    為形成私法效果之行政處分，教師與學校間基於聘用契約所
    形成之法律關係，為契約關係。該學校如為公立學校，該契
    約關係為公法關係；該學校如為私立學校，該契約則為私法
    關係。即使法令賦予主管教育行政機關，對學校使該等契約
    關係之發生、變更或消滅之行為，有一定之監督權限，該主
    管教育行政機關依該權限所作為之行政行為為行政處分，仍
    不影響學校與教師間原有契約關係之性質（最高行政法院96
    年度裁字第1816號裁定參照）。被告（即相對人）所為核准
    ，性質上既係形成私法效果之單方行為，即屬對外直接發生
    法律效果之單方行政行為；再被告所為核准之行政處分，仍
    不影響訴外人國立中正大學與原告（即抗告人）間原有聘用
    契約關係，均有如前述，故原告執被告行文通知訴外人國立
    中正大學核准停聘原告案此節，主張依前述判例嘉義應為一
    部實行行為地或一部行為結果發生地，尚有誤解。」等由，
    裁定移轉本件予臺灣臺北地方法院管轄，固非無見。
三、惟按因侵權行為涉訟者，得由行為地之法院管轄；又同一訴
    訟，數法院有管轄權者，原告得任向其中一法院起訴；民事
    訴訟法第15條第1 項、第22條，分別定有明文。又管轄權之
    有無，應依原告主張之事實，按諸法律關於管轄之規定而為
    認定，與其請求之是否成立無涉；因侵權行為涉訟者，得由
    行為地之法院管轄，所謂行為地，凡為一部實行行為或其一
    部行為結果發生之地皆屬之；最高法院分別著有65年臺抗字
    第162號、56年臺抗字第369號判例要旨足參。經查抗告人於
    原法院起訴之事實，係主張因相對人違法核准國立中正大學
    停聘抗告人，致抗告人除受有薪資、年終獎金等財產損失外
    ，復因名譽受損致精神蒙受重大痛苦，並罹重度憂鬱症，爰
    依國家賠償法相關規定，請求相對人賠償財產損害及精神慰
    撫金，合計新臺幣130 萬元及法定遲延利息等情，此有抗告
    人99年9 月23日之民事起訴狀在卷足稽。且按公立學校教師
    與學校間之聘任關係，雖為行政契約，惟公立學校教師因具
    有教師法第14條第1 項各款事由之一，經該校教評會決議通
    過予以解聘、停聘或不續聘，並由該公立學校依法定程序通
    知當事人者，係該公立學校依法律明文規定之要件、程序及
    法定方式，立於機關之地位，就公法上具體事件，所為得對
    外發生法律效果之單方行政行為，依行政程序法第92條第 1
    項規定，具有行政處分之性質。又因此行政處分須報請主管
    教育行政機關核准，在主管機關核准前，乃法定生效要件尚
    未成就之不利益行政處分，經主管教育行政機關核准而完全
    發生效力，亦有最高行政法院99年度判字第885 號判決意旨
    足參。況行政處分對外發生效力，前提有三：首先須具備行
    政處分之要素；其次須使相對人知悉，其方法包括：告知、
    送達或公告；其三需非當然無效之行政處分。換言之，行政
    處分在未對外生效之前，僅屬行政之內部行為，必需送達或
    以他法使當事人知悉始對外生效（參閱三民書局99年9 月增
    訂11版吳庚著行政法之理論與實用第361、363頁）。據此原
    裁定審認相對人所為核准行為，不影響國立中正大學與抗告
    人間之聘用契約關係，已有未合。
四、次由抗告人上揭原審主張之起訴事實，可知國立中正大學係
    於學校所在地之嘉義縣民雄鄉，作出停聘相對人之行政處分
    ，該行政處分經位於臺北市中正區之相對人核准後，而完全
    發生效力，並送達予同樣位在嘉義縣民雄鄉之抗告人住所，
    參諸上揭說明，該行政處分於送達相對人後，始對外發生效
    力。換言之，嘉義縣民雄鄉為該停聘行政處分之作成地，亦
    為該行政處分經相對人核准並送達於抗告人後之生效地。以
    抗告人於原審主張之起訴事實，係指相對人違法核准國立中
    正大學之停聘行政處分，則該行政處分之作成地、生效地，
    及核准該停聘行政處分之相對人所在地，皆為本件侵權行為
    之行為地（嘉義縣民雄鄉作成行政處分、臺北市中正區核准
    該行政處分），與結果地（嘉義縣民雄鄉生對外法效力）。
    為此抗告人主張相對人之侵權行為地為嘉義縣，依民事訴訟
    法第15條規定，原法院有管轄權，洵屬有據。
五、綜上所述，雖相對人之住所地在臺北市中正區，依民事訴訟
    法第1 條「以原就被原則」之規定，臺灣臺北地方法院有管
    轄權。惟本件非專屬管轄事件，揆諸上揭說明，數法院有管
    轄權者，抗告人得任向其中一法院起訴，即得向臺灣臺北地
    方法院或原法院起訴。而原法院既屬有管轄權之法院，抗告
    人向原法院起訴，並無違誤。從而原法院將本件裁定移送臺
    灣臺北地方法院，自有未洽。抗告意旨指摘原裁定不當，求
    予廢棄，為有理由。爰將原裁定廢棄，發回由原法院另為適
    當之處理。
六、據上論結，本件抗告為有理由，應依民事訴訟法第492 條，
    裁定如主文。
中    華    民    國    99    年    12    月     8    日
                  民事第一庭  審判長法  官  丁振昌
                                    法  官  高明發
                                    法  官  林永茂
上為正本係照原本作成。
不得抗告。
中    華    民    國    99    年    12    月     8    日
                                    書記官  林佳瑩

司法院資訊處製作；財團法人民間司法改革基金會備份。
